臺灣屏東地方法院民事判決　九十二年度重訴字第一一二號
　　原　　　告　第一商業銀行股份有限公司長治分行
　　法定代理人　乙○○
　　訴訟代理人　丙○○
　　　　　　　　黃瑩律師
　　被　　　告　甲○○　　　住.
　　訴訟代理人　孔福平律師
右當事人間塗銷抵押權登記事件，本院於民國九十三年三月十日言詞辯論終結，判決
如左：
    主      文
被告應將坐落屏東縣長治鄉○○○段六０之六四地號土地、同段六０之一０二地號土
地，經屏東地政事務所以九十年屏登字第一二五六二０號於民國九十年九月十一日登
記權利範圍全部、權利價值新台幣捌佰萬元、存續期間民國九十年九月十日至民國九
十一年九月十日之抵押權登記塗銷。
訴訟費用由被告負擔。
    事實及理由
一、原告起訴主張：訴外人李山旗於民國八十八年十一月八日向被告借款新台幣（下
    同）九百萬元，並由訴外人林碧秀、林文明（已死亡）擔任連帶保證人，並自八
    十九年七月八日起該借款即未依約繳納本息。詎林文明意圖脫免債務，竟與林文
    明之女即被告通謀虛偽意思表示，將原為林文明所有坐落屏東縣長治鄉○○○段
    六０之六四地號、同段六０之一０二地號土地（下稱系爭土地，現為林文明之繼
    承人林慶德所有），向屏東地政事務所共同虛偽設定抵押權，權利價值八百萬元
    ，存續期間九十年九月十日至九一年九月十日，收件年期九０屏登字第一二五六
    二０號（下稱系爭抵押權），系爭抵押權之設定依民法第八十七條第一項規定應
    為無效。又系爭抵押權使系爭土地價值減低，顯有妨害系爭土地所有權之行使，
    爰依民法第二百四十二條、第七百六十七條、第一百十三條、第八十七條規定，
    提起本件訴訟。於本院聲明：被告應將以系爭土地向屏東地政事務所所為之系爭
    抵押權登記予以塗銷。
二、被告則以：林文明與被告間並無消費借貸契約存在，系爭抵押權係因林文明與被
    告間，因林文明同意將系爭土地及其上兩棟房屋之所有權贈與被告，林文明為擔
    保履行移轉係爭土地所有權登記予被告之債務，方於九十年九月十日設定系爭抵
    押權，並非虛偽設定等語置辯。於本院聲明：原告之訴駁回。
三、原告主張李山旗於八十八年十一月八日向被告借款九百萬元，並由林碧秀、林文
    明擔任連帶保證人，並自八十九年七月八日起該借款即未依約繳納本息之事實，
    業據其提出本院九十年度促字第一八一九八號支付命令影本、借款契約書影本、
    借據影本授信約定書影本各一份為證（見本院卷第十至十六頁），且為被告所不
    爭執，此部分堪信為真實。
四、至原告主張被告間就系爭抵押權之設定為通謀虛偽意思表示之事實，則為被告所
    否認，並以前揭情詞置辯，經查：
  (一)按消費借貸以金錢或其他代替物之交付而生效力，民法第四百七十五條定有明文
    。又設定抵押權，以債權之成立為前提，若其債權不成立或無效時，因抵押權之
    從屬性，其抵押權應不生效力。系爭抵押權為林文明與被告於九十年九月十日向
    屏東地政事務所申請設定，其設定擔保權利金額為共同擔保八百萬元，約定債務
    清償日期為九十一年九月十日，利息、遲延利息、違約金均無約定，此有本院依
    職權函查屏東地政事務所九十三年一月十九日屏所地一字第０九三００００一三
    六號函文一份在卷可稽（見本院卷第四九至五七頁）。惟被告於本院調查時自承
    ：「被告與林文明間並沒有債權債務關係存在，只是為了擔保將來的所有權移轉
    登記：：：我們沒有資金往來及相關的匯款記錄可以提出」等語（見本院卷第三
    七頁）。是被告與林文明於九十年九月十日向屏東地政事務所申請之系爭抵押權
    登記，林文明所申請其對於被告有債務八百萬元存在，為林文明與被告間之通謀
    虛偽意思表示，依民法第八十七條第一項前段應屬無效，並無債權債務關係存在
    。復依前揭說明系爭抵押權既無債權存在，則系爭抵押權應不生效力。
  (二)至被告抗辯系爭抵押權係為擔保將來所有權移轉登記而設定，應屬有效云云，惟
    系爭抵押權並非最高限額抵押權而為一般抵押權，其並無法據此擔保將來債務之
    履行，是被告上開抗辯，顯屬無據。
  (三)按無效法律行為之當事人，於行為當時知其無效，或可得而知者，應負回復原狀
    或損害賠償之責任；債務人怠於行使其權利時，債權人因保全債權，得以自己之
    名義，行使其權利，民法第一百十三條、第二百四十二條分別定有明文。原告為
    債權人，因系爭抵押權為無效，被告於行為當時知其無效，自應負回復原狀之責
    任，而土地所有人林慶德因繼承林文明之系爭土地之所有權，而迄今仍怠於行使
    其權利，是原告為保全債權，自得代位林文明、林慶德提起本件訴訟，是原告提
    起本件訴訟，於法並無不合。
五、綜上所述，原告主張系爭抵押權為無效之事實，應屬可信。被告抗辯系爭抵押權
    為有效存在云云，並無可信。從而，原告依據民法第一百十三條、第二百四十二
    條規定，請求被告應將以系爭土地向屏東地政事務所所為之系爭抵押權登記予以
    塗銷，為有理由，應予准許。
六、據上論結，本件原告之訴為有理由，依民事訴訟法第七十八條，判決如主文。
中　　　華　　　民　　　國　　九十三　　年　　　三　　　月　　二十四　　日
                                    臺灣屏東地方法院民事第一庭
~B審判長法官　羅心芳
~B法　　　官　周群翔
~B法　　　官　許蓓雯
右為正本係照原本作成。
如不服本判決，應於收受送達後二十日內向本院提出上訴書狀。
~B法院書記官　黃佳惠
中　　　華　　　民　　　國　　九十三　　年　　　三　　　月　　二十四　　日
